【裁判字號】    90,易,17
【裁判日期】    901101
【裁判案由】    業務侵占
【裁判全文】
臺灣高雄地方法院刑事判決                        九十年度易字第一七、一八號
    公  訴  人  臺灣高雄地方法院檢察署檢察官
    被      告  林星輝
                乙○○
右列被告因侵占案件，經檢察官提起公訴（八十八年度偵續字第三四八號、八十九年
度偵字第二六四四二號），本院判決如左：
    主  文
林星輝、乙○○均無罪。
    理  由
一、公訴意旨略以：被告乙○○係燊陽實業有限公司（以下稱燊陽公司）負責人，與
    其夫即被告林星輝二人共同經營該公司。燊陽公司於民國八十六年六月二十日向
    中租迪和股份有限公司（以下稱中租公司）租用如附表所列之機器設備，並交付
    燊陽公司為發票人之支票以支付租金，惟自八十七年二月間起，前開支票經提示
    遭退票，中租公司乃聲請法院強制執行欲取回租賃物，惟被告二人共同意圖為自
    己不法之所有，將前開機器設備侵占入己且搬離工廠。因認被告二人共同涉有刑
    法第三百三十六條第二項業務侵占罪嫌云云。
二、按犯罪事實應依證據認定之，無證據不得推定其犯罪事實，不能證明被告犯罪或
    其行為不罰者，應諭知無罪之判決，刑事訴訟法第一百五十四條及第三百零一條
    第一項分別定有明文。另按在訴訟上用以證明事實之證據，須於通常一般之人均
    不致於有所懷疑，而得確信其為真實之程度者，始得據以為有罪之認定；倘其證
    明尚未達到此一程度，而有合理之懷疑存在，致使無從為有罪之確信時，即應為
    無罪之判決（最高法院七十六年度台上字第四九八六號判例意旨參照）。再按被
    告否認犯罪事實所持之辯解，縱屬不能成立，如無積極證據足以證明其犯罪行為
    ，自不能以推測或擬制之方法，以為裁判基礎（最高法院七十八年台上字第一九
    八一號判決意旨參照）。末按告訴人之告訴，係以使被告受刑事訴追為目的，是
    其陳述是否與事實相符，仍應調查其他證據以資審認（最高法院五十二年度台上
    字第一三○○號判例意旨參照）。
三、本件公訴人係依據告訴人中租公司之指訴，及燊陽公司與告訴人間訂有租賃契約
    ，租期屆滿被告原有返還租賃物之義務，雖被告林星輝辯稱：租賃物一部分失竊
    ，一部分寄放友人處云云，被告乙○○辯稱：實際負責人為林星輝，伊不知情云
    云，但該契約書為被告乙○○所簽名，其無不知之理，另被告又未提出寄放租賃
    物之地點及報案記錄供查證，而認被告二人所辯，不足採信，因認被告二人涉有
    前開侵占罪嫌。訊據被告二人均堅決否認有何前開犯行，被告林星輝辯稱：租用
    之機器設備，因廠房遭高雄縣橋頭鄉公所拆除，而將設備分別遷往高雄縣燕巢鄉
    ○○路及鳳旗路之廠房，並通知告訴人。遷移後再組合時，發現部分設備失竊，
    判斷可能係於廠房遭拆除時失竊。後因付不起租金，無法繼續經營，再將設備遷
    往高雄縣大寮鄉○○路友人之廠房，後來因無力經營亦無力搬遷，並不知設備現
    在何處云云。被告乙○○則辯稱：燊陽公司之實際負責人為伊夫林星輝，伊僅爾
    至公司看一下，雖知道公司向告訴人承租機器設備之事，伊並在租賃契約上簽名
    ，亦知廠房遷移及機器設備搬遷之事，但因伊並不了解公司營運狀況，並不知道
    機器設備係搬遷到何處，及目前下落如何云云。
四、經查，被告乙○○為燊陽公司名義上之負責人，於八十六年六月廿日與告訴人就
    附表所示之機器設備簽訂租賃合約書，租賃期間自八十六年六月廿八日起至八十
    八年十二月廿八日止，機器設備使用之地點為高雄縣橋頭鄉○○村○○街廿八號
    ，並以被告林星輝為租賃契約之連帶保證人，此為被告二人所不否認，並有該租
    賃契約一紙附卷可憑，又該租賃物之機器設備，於八十六年六月廿六日安裝組合
    完成交付燊陽公司，而由被告二人持有之情，亦有告訴人提出之照片九張附卷可
    稽（八十八年度偵字第一五一八九號卷第卅八頁以下），故如附表所示之機器設
    備，確係被告二人所持有，應可認定。但被告林星輝辯稱：燊陽公司在高雄縣橋
    頭鄉○○村○○街廿八號之廠房，於八十六年底遭橋頭鄉公所拆除後，如附表所
    示之第四、六、八、九項較大型之機器設備，遷往另向丁○○租用之燕巢鄉○○
    路一八一號廠房，其後即未再搬遷；另如附表所示第一、二、三、五、七項等較
    小型之機器設備，則遷往向林柚同所承租之燕巢鄉○○村○○路三五六號廠房，
    於八十七年八月間，又遷往以其子林峰億名義向王信義承租之大寮鄉○○○路九
    九四號廠房，嗣於八十九年三月間再遷至大寮鄉○○路八之九八、八之九七號廠
    房，後亦未再搬遷等語（九十年四月十一日陳報狀參照）。經查，被告於八十六
    年底在橋頭鄉之廠房遭拆除後，將部份租賃物遷移至前開燕巢鄉○○路向丁○○
    租用之廠房之情，為告訴人之代理人甲○○所不否認，但其亦稱：被告所陳報遷
    往之廠房地址為燕巢鄉○○路一八一號，經後來欲前往查封時查訪，得知應係燕
    巢鄉○○路廿四之一號等語（本院九十年五月三日訊問筆錄參照），而證人即前
    開廠房之出租人丁○○則結證稱：瓊興路一八一號及廿四之一號的廠房地址雖不
    同，但係在同一塊土地上。伊將瓊興路一八一號之廠房，自八十七年一月一日起
    出租給燊陽公司由被告乙○○簽約，後於八十八年五月十二日亦由被告乙○○出
    面將承租人變更為漁之助實業有限公司（以下稱漁之助公司）等語（本院九十年
    七月廿六日訊問筆錄參照），此並有該租賃契約影本附卷可憑，則被告二人確曾
    於八十六年底橋頭鄉廠房遭拆除後，將部分機器設備遷移至瓊興路一八一號廠房
    之事實，應可確定。
五、另燊陽公司於八十六年十二月十二日與林柚同簽約，自八十七年一月一日起至八
    十九年十二月卅一日止，承租林柚同所有在高雄縣燕巢鄉○○村○○路三五六號
    廠房；及林峰億於八十七年八月十五日與王信義簽約，自八十七年八月十五日起
    至八十九年八月十四日止，承租王信義所有之大寮鄉○○○路九九四號廠房，並
    由被告林星輝為該租賃契約之連帶保證人，均有該租賃契約書影本一紙附卷可稽
    ，告訴人代理人亦稱：燊陽公司橋頭鄉之廠房遭拆除後，將部分機器設備遷往前
    開燕巢鄉○○路及燕巢鄉○○路三五六號廠房，均有通知告訴人。燊陽公司未按
    時繳付租金後，告訴人於八十八年初曾聲請法院對出租之機器設備為假處分，當
    時機器設備即分置前開二處，但已不齊全，但因聲請假處分之擔保金過高，告訴
    人並未提供擔保實施假處分，後再起訴請求燊陽公司返還租賃物，於獲得勝訴之
    確定判決後（本院八十七年度訴字第一一二一號民事判決），查訪得知燕巢鄉○○路的廠房已經沒有什麼東西，故未聲請法院至該處查封，另也發現燕巢鄉○○
    路的廠房，亦已無東西，但發現原放置在鳳旗路廠房的機器設備遷往大寮鄉○○○路九九四號廠房，而曾於八十八年四月廿九日向執行法院查報機器設備置放地
    點在前開地點而會同法院前往查封，但因查封時在場之漁之助公司會計助理陳淑
    玉稱：「現場機器為漁之助公司所有」，伊因而撤回執行之聲請等語（本院九十
    年六月廿八日訊問筆錄參照），此並有執行筆錄附在本院八十八年度執字第一一
    二七三號返還所有物之執行卷宗內可稽，故燊陽公司承租之部分機器設備，確曾
    遷往前開二處地點之事實，亦可確定。另被告林星輝又辯稱：後因以伊子林峰億
    為負責人之漁之助公司亦沒錢付房租，而與友人戊○○合夥欲向義益股份有限公
    司（以下稱義益公司）購買在大寮鄉○○路八之九十七、八之九十八號土地上之
    廠房，並將漁之助公司負責人變更為戊○○之妻己○○之名義，而將部份機器設
    備自前開鳳林二路九九四號之廠房遷至該大寮鄉○○路之廠房。但後來亦因無法
    取得銀行貸款，而無力支付尾款，而將廠房及土地返還給義益公司，義益公司曾
    通知伊將置放在該廠房之物品清理掉，但伊因生病又無資力搬遷，故未前往處理
    ，但曾電詢告訴人應如何處理？而曾與告訴人約時間一起前往處理，但後來未等
    到告訴人所派之人員到達等語（本院九十年六月廿八日訊問筆錄參照），此亦有
    該租賃契約書影本附卷可稽，並經戊○○到庭結證屬實，故被告曾將部分機器設
    備遷移至大寮鄉○○路前開廠房之事實，亦可確定。
六、按公訴人雖以告訴人代理人之指訴、如附表所示租賃物之租賃契約及被告二人所
    辯不足採信，而認定被告二人涉有前開罪嫌。但查，前開租賃契約僅能證明燊陽
    公司確曾向告訴人承租如附表所示之租賃物，但尚不能據此即認定被告二人有侵
    占犯行，而告訴人之指訴，是否與事實相符，亦應調查其他證據以資審認，及被
    告否認犯罪事實所持之辯解，縱屬不能成立，如無積極證據足以證明其犯罪行為
    ，亦不能以推測或擬制之方法，以為裁判基礎，均業如前述，故公訴人所認定被
    告二人涉有犯嫌之證據，尚不足以認定被告二人犯行。再查，原放置如附表所示
    租賃物機器設備之橋頭鄉○○村○○街廿八號廠房，遭高雄縣橋頭鄉公所拆除後
    ，被告二人將該附設備遷移大燕巢鄉○○路一八一號及同鄉○○路三五六號廠房
    ，並曾通知告訴人之事實，業經告訴人代理人所自承，並有前開事證足證，業如
    前述，足證被告二人此時，並無侵占之意圖，否則即無通知告訴人之理？另此次
    遷移，被告林星輝辯稱：有部分機器設備之零件失竊云云，此部分被告所辯失竊
    之物品，雖未報案，而無從查證被告林星輝所辯是否屬實？但既無證據足證被告
    二人有於此時將部分機器設備侵占入己之事實，自不能僅以被告林星輝此部分所
    辯，不足採信，即遽認被告二人侵占犯行。
七、又查，前開被告林星輝所辯遷往燕巢鄉○○路一八一號廠房，如附表所示第四、
    六、八、九項之較大型機器設備部分，被告二人均否認曾將前開機器設備再自此
    處遷移他處之情，而該廠房之出租人即證人丁○○亦到庭結證稱：該廠房原出租
    給燊陽公司，後由被告乙○○出面將承租人變更為漁之助公司，但因財務問題未
    繼續經營，而將機器設備擺放該處，因擺放之物品發臭，伊曾以存證信函限期漁
    之助公司及被告乙○○前來處理，但屆期仍未處理，伊乃將一些保溫管丟棄，但
    冷凍庫及炒魚酥用的機具，伊則將其留在原處未動，四個月後伊將廠房再出租他
    人，但被告是否再回來過，伊不清楚等語（本院九十年七月廿六日訊問筆錄參照
    ），證人丁○○並提出前開存證信函附卷為證。雖告訴人代理人指訴稱：曾派員
    前往查訪，機器設備已不在該處等語，但據前開證人丁○○所證，被告未繼續經
    營後，並未在丁○○所定之期限前將冷凍庫及炒魚酥用的機具等物品遷移，且於
    期限後，亦無證據足證被告二人曾再返還該處將機器設備遷移，故被告林星輝所
    辯：因無資力遷移而未前往遷移等語之情，尚非完全不能採信。
八、末查，前開被告林星輝所辯先遷往燕巢鄉○○路三五六號，其後又遷往大寮鄉○○○路九九四號及大寮鄉○○路八之九十八、八之九十七號土地上廠房，如附表
    所示第一、二、三、五、七項之較小型機器設備部分，被告二人亦均否認遷移至
    大寮鄉○○路廠房後，有再將前開機器設備遷移他處之情，而大寮鄉○○路廠房
    出租人義益公司負責人丙○○之職員吳家德並曾到庭結證稱：該廠房出賣給漁之
    助公司後，因故交易不成，義益公司再將廠房出賣他人，由伊經手點交給他人。
    點交前，因堆放在廠房內之物品發臭引起鄰居抗議，伊曾前去處理，當時看到不
    鏽鋼做的攪拌機約八、九台，伊乃找戊○○前來處理，戊○○說東西不是他的，
    要找所有權人來處理，後來曾來一個人說東西是他的，就把東西載走，但來載的
    人並不是被告，而自稱係生產該機具的廠商。因原與戊○○及被告林星輝約定他
    們應在八十九年七月五日前將放置在該廠房內的東西遷移，但他們並未按時遷移
    ，伊乃於七月底請人來清理，但伊清除肉酥成品，並沒有清理機具等語（本院九
    十年八月廿日訊問筆錄參照）。其並提出義益公司與戊○○及被告林星輝於八十
    九年六月三日所簽訂，戊○○及被告林星輝應於八十九年七月五日搬遷，否則承
    諾由義益公司自行清除之協議書一紙附卷可稽。另證人戊○○結證稱：八十九年
    四月間被告二人找伊出資一百五十萬元生產魚酥，以五十萬元之頭款向義益公司
    分期購買大寮鄉○○路的廠房，但後來因被告貸不到款，而無法支付尾款，因而
    與義益公司約定，將廠房返還義益公司。義益公司曾催促處理放置在廠房內的物
    品，伊曾於八十九年六月底、七月初前往廠房查看，一些製造魚酥的機器及包裝
    機已被搬走，但不是伊去搬的，當時還剩下冷凍庫及一些製造魚酥的機器，伊曾
    經被告林星輝之同意僱工前去拆冷凍庫打算出賣週轉，但拆下後因下雨未及時搬
    走而放置在廠房門口，但兩、三天後再前去欲搬時，即不見了等語（本院九十年
    七月廿六日訊問及九十年十月十八日審理筆錄參照）。而被告林星輝則辯稱：戊○○經其同意前往搬遷之冷凍庫，係屬伊私人所有之物品，並非向告訴人承租之
    冷凍庫等語。據上前證人所證，在義益公司與戊○○及被告林星輝協議搬遷之期
    限前，即八十九年七月五日前，放置該處之機器設備，業有部分遭人搬遷，但前
    去搬遷之人，並非被告林星輝本人，業經證人吳家德所證明，另該期限後，戊○○證稱：經被告林星輝之同意前去搬冷凍庫等語，但戊○○亦證稱：結果並未搬
    離等語，且冷凍庫屬附表第九項所示之物品，而第九項物品原非存放在該地址之
    物品，業如前述，故被告林星輝辯稱：該冷凍庫係伊私人所有，並非向告訴人承
    租等語之情，應可採信。故此部分燊陽公司向告訴人承租之機器設備，亦無證據
    足證係被告二人所遷移侵占，則被告林星輝所辯：因無資力遷移而未前往遷移等
    語之情，亦非完全不能採信。此外，又查無其他證據足證被告二人有侵占如附表
    所示承租機器設備之事實，參諸前引法條及最高法院判例、判決意旨之說明，自
    應為無罪之諭知。
據上論斷，應依刑事訴訟法第三百零一條第一項，判決如主文。
本件經檢察官彭斐虹到庭職行執務。
中      華      民      國    九十      年     十一     月      一      日
                              臺灣高雄地方法院刑事第六庭
                                  法  官  邱  明  弘
右正本證明與原本無異。
如不服本判決，應於判決送達後十日內，向本院提出上訴狀。
                                  書記官  顏  平  國
中    華    民    國      九十      年      十一      月      一        日


司法院資訊處製作；財團法人民間司法改革基金會備份。
